臺灣高等法院臺中分院民事判決
111年度上易字第186號
上  訴  人  林上哲  
訴訟代理人  李明海律師                    
            梁鈺府律師                  
            陳俊愷律師                  
被  上訴人  劉思鈺  

訴訟代理人  李佩珊律師（法扶律師）
被  上訴人  廖朝富  

上列當事人間請求損害賠償事件，上訴人對於中華民國111年1月
27日臺灣彰化地方法院110年度訴字第198號第一審判決提起上訴
，本院於111年7月5日言詞辯論終結，判決如下：
    主  文
原判決關於駁回上訴人後開第二項之訴部分及訴訟費用之裁判均
廢棄。
上開廢棄部分，被上訴人應連帶給付上訴人新臺幣15萬元，及被
上訴人乙○○自民國110年1月9日起、被上訴人甲○○自民國110年3
月18日起，均至清償日止，按年息百分之五計算之利息。
其餘上訴駁回。
第一、二審訴訟費用，由被上訴人連帶負擔百分之十五，餘由上
訴人負擔。
    事實及理由
壹、程序方面：
    被上訴人甲○○經合法通知未於言詞辯論期日到場，核無民事
    訴訟法第386條所列各款情形，爰依上訴人之聲請，由其一
    造辯論而為判決。
貳、實體方面：
一、上訴人主張：伊與被上訴人乙○○於民國000年00月00日結婚
    ，育有一女，嗣經原法院於110年1月22日以109年度司家調
    字第501號、110年度司家調字第17號（下各稱501號、17號
    ）調解離婚成立。於伊與乙○○婚姻關係存續期間內，乙○○於
    109年8月13日離家出走後，即前往甲○○當時居住之南投市○○
    ○路000號0樓之0（下稱○○○路住處）與甲○○同居。且甲○○於
    大庭廣眾下直接餵食乙○○，並於109年8月23日在乙○○之娘家
    人前往○○○路住處時，宣稱其與乙○○互相喜歡、通姦除罪化
    這沒什麼等言語。又乙○○於109年10月13日在伊友人前往○○○
    路住處並詢問「妳先生呢？」時，即回稱在廁所等語，繼而
    與甲○○先後自同一房間出來應門，對伊友人詢問「這是妳先
    生、妳男朋友？」，亦均未否認。再者，乙○○於109年12月2
    4日在與其大姊丙○○之LINE對話中，竟表示無法確認自己與
    甲○○是否為情侶，並承認與甲○○有發生「親密關係」。且被
    上訴人迄仍同居，堪認被上訴人有逾越朋友交遊等一般社交
    行為之不正常往來，甚而肌膚之親。被上訴人共同不法侵害
    伊基於配偶關係之身分法益而情節重大，伊自得請求被上訴
    人連帶賠償新臺幣（下同）100萬元之精神慰撫金等情。爰
    依民法第184條第1項、第185條第1項前段、第195條第3項準
    用第1項前段規定，提起本件訴訟（原審為上訴人敗訴之判
    決，上訴人聲明不服，提起上訴）。並上訴聲明：(一)原判
    決廢棄。(二)被上訴人應連帶給付上訴人100萬元，及自起
    訴狀繕本送達翌日起至清償日止，按年息百分之5計算之利
    息。
二、被上訴人方面：
(一)乙○○則以：伊否認有侵害上訴人配偶權之行為。伊於婚姻關
    係存續期間因不堪上訴人之家暴而離家，經友人丁○○洽商，
    而與丁○○及其前夫即被上訴人甲○○、其等之2名未成年子女
    、甲○○之表妹戊○○共同居住在○○○路住處，該住處為三房二
    廳，伊並非與甲○○同住一間房。上訴人所提109年8月23日對
    話錄音及譯文、伊與大姊丙○○之LINE對話紀錄、109年10月1
    3日錄影及譯文，及丙○○與伊二姊己○○於原審所為證述，均
    不足以據以認定伊有侵害上訴人之配偶權等語，資為抗辯。
    並答辯聲明：上訴駁回。
(二)甲○○未於本院到庭，於原審則以：伊否認有侵害上訴人配偶
    權之行為。伊係因丁○○提及乙○○面臨遭遇家暴之窘境，遂同
    意施以援手，讓乙○○借住○○○路住處，同住者除伊外，另有
    丁○○、兩名未成年子女、伊表妹。上訴人所提偷拍照片、10
    9年8月23日對話錄音及譯文、乙○○與丙○○之LINE對話紀錄，
    均不足以作為侵害配偶權之事證等語，資為抗辯。並答辯聲
    明：上訴駁回。　　
三、得心證之理由：　　
(一)上訴人主張其與乙○○於000年00月00日結婚，育有一女，乙○
    ○於109年8月13日離家後住在甲○○之○○○路住處，其與乙○○於
    110年1月22日調解離婚成立之事實，有戶籍謄本、調解筆錄
    為證（見原審卷第26、35至39頁），並有501號、17號卷宗
    可稽，復為被上訴人所不爭執，堪信上訴人上開主張為真實
    。
(二)按因故意或過失，不法侵害他人之權利者，負損害賠償責任
     。故意以背於善良風俗之方法，加損害於他人者亦同。不
    法 侵害他人之身體、健康、名譽、自由、信用、隱私、貞
    操， 或不法侵害其他人格法益而情節重大者，被害人雖非
    財產上 之損害，亦得請求賠償相當之金額；前2項規定，於
    不法侵害他人基於父、母、子、女或配偶關係之身分法益而
    情節重大者，準用之。民法第184條第1項、第195條第1項前
    段、第3項分別定有明文。再按婚姻係以夫妻之共同生活為
    目的，配偶應互相協力保持其共同生活之圓滿安全及幸福，
    夫妻互守誠實，係確保其共同生活之圓滿安全及幸福之必要
    條件，故應解為配偶因婚姻契約而互負誠實之義務，配偶之
    一方行為不誠實，破壞共同生活之圓滿安全及幸福者，即為
    違反因婚姻契約之義務而侵害他方之權利。是則婚姻為兩人
    基於共同生活，忠實協力以達圓滿、安全及幸福目的之結合
    關係，於婚姻關係存續中，實不容認他人對婚姻本質加以破
    壞，倘有予以干擾或侵害者，即屬破壞基於婚姻配偶權關係
    之生活圓滿、安全及幸福法益，該等行為與婚姻配偶權益所
    受之損害間自有相當因果關係。倘配偶之一方與第三者有不
    誠實之行為，其互動方式依社會一般觀念，已足以動搖婚姻
    關係所重應協力保持共同生活圓滿安全幸福之忠實目的時，
    不得謂非有以違背善良風俗之方法加損害於他人之故意，茍
    配偶確因此受非財產上之損害即精神上痛苦，自亦得依法請
    求賠償。是侵害配偶權之行為，並不以通姦或相姦行為為限
    ，倘夫妻任一方與他人間存有逾越結交普通朋友等一般社交
    行為之不正常往來，其行為已逾社會一般通念所能容忍之範
    圍，已達破壞婚姻共同生活之圓滿安全及幸福之程度而情節
    重大，即足當之。
(三)上訴人主張乙○○自109年8月13日離家出走後，即與甲○○同住
    在○○○路住處；於109年10月13日伊友人前往○○○路住處時，
    被上訴人先後自同一房間出來應門，並未否認兩人關係；又
    甲○○於大庭廣眾下直接餵食乙○○，並宣稱其與乙○○互相喜歡
    等語；另乙○○於109年12月24日與丙○○之LINE對話中承認與
    甲○○有發生「親密關係」，且被上訴人迄仍同居，顯已違反
    異性間正常社交往來之分際等情。被上訴人則以前詞置辯。
    是本件應審究者厥為：1.被上訴人間是否有逾越一般男女社
    交行為之不正常往來情形而侵害上訴人基於配偶關係之身分
    法益？2.上訴人得否依民法第195條第1項前段、第3項規定
    對被上訴人請求精神慰撫金？如可以請求，得請求之金額若
    干？經查：
　1.上訴人主張乙○○自109年8月13日離家出走後，即前往甲○○之
    ○○○路住處同住之事實，為被上訴人所不爭執，然辯稱其等
    係與甲○○前妻丁○○、2名未成年子女、表妹戊○○共同居住於
    此等語。經查，證人戊○○雖於原審證稱：伊與乙○○一起住，
    甲○○與丁○○住1間房間，伊與乙○○共用1個房間，甲○○的2個
    小孩住另1個房間。乙○○是因她老公對她家暴才去住那裡，
    雙十節時是甲○○、丁○○、乙○○還有2個小孩去玩，被上訴人
    沒有在交往，沒有聽甲○○說過他與乙○○互相喜歡等語（見原
    審卷第249至252頁）；然查，經本院勘驗上訴人所提109年1
    0月13日錄影光碟結果：男子於○○○路住處門外叫門：有人在
    嗎？乙○○前來應門並開門，問：怎麼了？男子稱：「你先生
    呢？」乙○○稱：「在廁所。」該男子表示：「...叫你先生
    出來，我等妳。」...其後，甲○○、乙○○先後自同一房間出
    來應門，隨後雙方在門外說話等情，有錄影光碟、畫面截圖
    及本院準備程序筆錄可稽（見原審卷第69、71頁，本院卷一
    第51、66、130頁）。自上開過程及畫面截圖觀之，當時屋
    內僅有被上訴人與甲○○之2名未成年子女在○○○路住處，被上
    訴人2人穿著輕便居家，並無丁○○、戊○○等其他人在場，而
    甲○○業於108年6月6日與丁○○離婚，有其戶籍謄本可稽（見
    原審卷第197頁），經被上訴人於原審聲請訊問證人丁○○未
    到庭而捨棄（見原審卷第239、252頁），則證人戊○○證稱丁
    ○○仍住於○○○路住處乙節，尚難採信；而縱使戊○○證稱其與
    乙○○共用1個房間為真，亦難認戊○○自乙○○入住後均整日與
    被上訴人同處在○○○路住處內。且乙○○斯時仍係有配偶之人
    ，並與上訴人育有1女，衡情應與配偶共同經營家庭生活，
    依上開錄影光碟內容及畫面截圖所示，被上訴人於上訴人友
    人當日前往○○○路住處門外叫門前，渠等已在屋內相處一段
    時間，且乙○○自109年8月13日離家後即已住於該處，徵諸社
    會一般通念，有配偶之人為避嫌或免惹人非議，通常會避免
    與其他異性長時間共同生活於一屋內，然被上訴人猶在○○○
    路住處共同生活長達數月之久，堪認其等所為已逾越一般有
    配偶之人與異性社交往來之正常情誼。至乙○○辯稱伊係因不
    堪上訴人家暴而離家之緣由，縱認情有可原或與上訴人間感
    情生變，惟尚非即可於婚姻關係存續中與異性為逾越一般男
    女社交行為之不正常往來。
　2.再觀諸上訴人所提被上訴人生活照片所示（見原審卷第67至
    69頁），甲○○有於戶外手持食物餵食乙○○之舉，神情自若。
    又依乙○○於其姊丙○○問及其與甲○○間之關係時表示：「（問
    ：你跟他是情侶是嗎）我不知道」、「（問：什麼叫不知道
    ）我也不知道」、「（問：有發生…）我不知道」、「（問
    ：什麼叫不知道）我也不知道」、「（問：有發生…？）發
    生什麼？」、「（問：親密？）有」等語，有LINE對話截圖
    可稽（見原審卷第137至139頁），證人丙○○亦證稱乙○○離家
    後，有與她聯絡，她有說和甲○○及2個小孩一起住，在LINE
    的對話中有說到他們的關係。...在上開對話中詢問「有發
    生...？」、「親密？」，是指性行為。...伊有在路上看到
    被上訴人同車，與乙○○溝通的過程中，乙○○也承認他們在一
    起等語（見原審卷第242至244頁）。自上開對話前後文義語
    脈及證述觀之，雖不足直接證明被上訴人間確有發生性關係
    之事實，然可見乙○○對於其與甲○○間之男女交往關係猶語帶
    保留而未否認，問及是否發生親密關係則為明確之陳述，益
    徵乙○○於離家後確與同住一處之甲○○有逾越一般男女社交行
    為之密切交往關係。另乙○○之二姊己○○證稱：伊夫妻、乙○○
    之表姊、舅舅等人曾前往○○○路住處勸說乙○○回家，乙○○有
    請伊等進去屋內，沒有看到甲○○和其他人，後來甲○○有回來
    ，雙方對話內容如民事準備（一）狀附表1之錄音譯文所示
    ，甲○○有說他與乙○○互相喜歡，乙○○沒有表示反對，還說現
    在沒有通姦罪了等語（見原審卷第248頁），並有該次對話
    錄音譯文為憑（見原審卷第131至135頁）。於上開對話錄音
    過程中，己○○等人前往○○○路住處質問被上訴人間關係，因
    而與甲○○發生爭執，雙方難免口氣不佳，然甲○○猶當場表示
    ：「對，她喜歡我，我也喜歡她，你愛告就去告，反正你要
    告也告不動，我也不怕人告...」、「通姦罪都已經除罪了
    」等語（見原審卷第131、134頁），亦為被上訴人所不爭執
    （見原審卷第220、266頁），則甲○○對於其與乙○○間之往來
    關係亦毫不避諱。
　3.綜上各情以觀，被上訴人對於彼此情愫已形諸於言行之間，
    而乙○○與上訴人本為夫妻關係，互相協力保持其共同生活之
    圓滿安全及幸福，並互守誠實及感情，如有與異性結伴同行
    或同住之計畫或安排，衡情應與上訴人為之以為共享生活或
    情感交流，然被上訴人結伴在外之餵食舉止，數月同住一處
    共同生活之相處及互動時間非暫，上訴人難免因此受到週遭
    親友之指點竊論，上訴人雖未舉證證明其等2人有何肌膚之
    親之逾矩行止，然綜據以上各情，堪認被上訴人間已逾越一
    般有配偶之人與異性社交往來之正常情誼。被上訴人辯稱僅
    係因乙○○遭遇家暴而同意乙○○借住○○○路住處，並無何不當
    交往情事云云，委無可採。至上訴人聲請訊問證人即其與乙
    ○○之女林童乙節，查林童為000年間生（見原審卷第26頁）
    ，現時年僅0歲，於本件事發當時更僅約0歲許，尚難期有不
    受他人影響之自主及完整陳述能力，且其如到庭所為陳述，
    將可能不利於原生父母之一方，並被捲入兩造間之糾葛，對
    其兒時身心發展及日後與離異父母一方之相處容有不利影響
    之虞，況上訴人以其所舉前揭事證主張上開事實之真正與否
    及如何評價，業經本院審認如前，是認無再行訊問林童之必
    要，附此敘明。是以，被上訴人上開所為，自屬破壞上訴人
    家庭婚姻生活之圓滿幸福，已侵害上訴人基於配偶關係之身
    分法益，且情節重大，致上訴人受有非財產上之損害，揆諸
    首開說明，被上訴人自應負侵權行為損害賠償責任。
(四)按不法侵害他人之人格權，被害人受有非財產上損害，請求
    加害人賠償相當金額之慰撫金時，法院對於慰撫金之量定，
    應斟酌實際加害情形、所造成之影響、被害人痛苦之程度、
    兩造之身分地位、經濟情形及其他各種狀況，以核定相當之
    數額（最高法院51年台上字第223號判決意旨參照）。查被
    上訴人所為前揭不當往來行為，已侵害上訴人配偶關係之身
    分法益，業如前述，而上訴人與乙○○係於000年00月間結褵
    ，有戶籍謄本可稽（見原審卷第26頁），於事發當時已結婚
    約0年許，復育有1女，而在本件事發後，旋於110年1月22日
    離婚，上訴人精神上自受有相當痛苦。查上訴人為高中畢業
    ，為緞帶工廠員工，月薪約4萬至5萬元，名下有車輛1部，
    無不動產，109、110年度所得各為39萬餘元、64萬餘元；乙
    ○○為高職畢業，從事會計工作，月薪約3萬元，名下有車輛1
    部，無不動產，109、110年度所得各為36萬餘元、12萬餘元
    ；甲○○為國中肄業，從事工程工作，每月收入約4萬至5萬元
    ，名下有房屋1筆、汽車3輛，109、110年度無所得資料等情
    ，業經兩造各自陳明在卷（見原審卷第266、289、291頁）
    ，並有稅務電子閘門財產所得調件明細表附卷足憑（見本院
    卷二）。本院斟酌上訴人與乙○○結婚數年，被上訴人間之不
    當往來情形，暨兩造之身分地位、教育程度、經濟能力、被
    上訴人加害情形及上訴人所受痛苦之程度等一切情狀，認上
    訴人請求精神慰撫金100萬元，尚屬過高，應核減為15萬元
    為適當。其餘逾此部分之請求，則屬無據，不應准許。
(五)末按給付有確定期限者，債務人自期限屆滿時起，負遲延責
    任。給付無確定期限者，債務人於債權人得請求給付時，經
    其催告而未為給付，自受催告時起，負遲延責任。其經債權
    人起訴而送達訴狀，或依督促程序送達支付命令，或為其他
    相類之行為者，與催告有同一之效力，民法第229條第1項、
    第2項定有明文。又遲延之債務，以支付金錢為標的者，債
    權人得請求依法定利率計算之遲延利息。但約定利率較高者
    ，仍從其約定利率。應付利息之債務，其利率未經約定，亦
    無法律可據者，週年利率為百分之五，民法第233條第1項、
    第203條亦有明定。本件上訴人對被上訴人之侵權行為損害
    賠償債權，核屬無確定期限之給付，自應經上訴人之催告而
    未為給付，被上訴人始負遲延責任。準此，上訴人請求自起
    訴狀繕本送達翌日即乙○○自110年1月9日（見17號卷第31頁
    ）、甲○○自110年3月18日起（見原審卷第91、92頁）按年息
    百分之5計付遲延利息，核無不合。
四、綜上所述，上訴人依民法第184條第1項、第185條第1項前段
    、第195條第1項前段、第3項之規定，請求被上訴人連帶給
    付15萬元，及乙○○自110年1月9日、甲○○自110年3月18日起
    ，均至清償日止，按年息百分之5計算之利息部分，洵屬有
    據，應予准許；逾此部分之請求，為無理由，應予駁回。原
    審就上開應予准許部分，為上訴人敗訴之判決，自有未洽，
    上訴意旨指摘原判決此部分不當，求予廢棄改判，為有理由
    ，爰由本院廢棄改判如主文第二項所示。至其餘不應准許部
    分，原審為上訴人敗訴之判決，理由雖與本院有不同，但結
    論並無二致，上訴人指摘原判決此部分不當，求予廢棄改判
    ，為無理由，應駁回其上訴。
五、本件事證已臻明確，兩造其餘之攻擊或防禦方法及所提之證
    據，經本院斟酌後，認為均不足以影響本判決之結果，爰不
    逐一論列，併此敘明。
六、據上論結，本件上訴為一部有理由、一部無理由，依民事訴
    訟法第450條、第449條第2項、第79條、第85條第2項、第46
    3條、第385條第1項前段，判決如主文。
中　　華　　民　　國　　111 　年　　7 　　月　　15　　日
　　　　　　　民事第五庭　　審判長法　官　游文科
　　　　　　　　　　　　　　　　　法　官　李慧瑜
　　　　　　　　　　　　　　　　　法　官　吳崇道
正本係照原本作成。
不得上訴。
　　　　　　　　　　　　　　　　　書記官　洪郁淇
　　　　　　　　　　　　　　　　　
中　　華　　民　　國　　111 　年　　7 　　月　　15　　日